【裁判字號】    92,上易,291
【裁判日期】    920610
【裁判案由】    損害賠償
【裁判全文】
臺灣高等法院民事判決                            九十二年度上易字第二九一號
    上  訴  人  甲○○
    訴訟代理人  劉英奇
                黃福卿律師
    被  上訴人  台灣銀行
    法定代理人  李勝彥
    訴訟代理人  吳勝雄
    複  代理人  莊淑君律師
                顧立雄律師
右當事人間請求損害賠償事件，上訴人對於中華民國九十二年二月十三日臺灣臺北地
方法院九十一年度重訴字第三二一號第一審判決提起上訴，本院判決如左：
    主    文
上訴駁回。
第二審訴訟費用由上訴人負擔。
    事    實
甲、上訴人方面：
一、聲明：
  (一)原判決不利於上訴人部分廢棄。
  (二)右廢棄部分，被上訴人應依上訴人與被上訴人間原存款契約繼續履行，准許上訴
    人就民國（下同）八十六年三月六日起被上訴人強迫上訴人轉出金額繼續存款，
    新台幣（下同）二百七十一萬九千五百十四元，並比照行員儲蓄存款辦法優惠利
    率週年百分之十三計算利息。
二、陳述：除與原判決記載相同者，茲引用之外，補稱：
  (一)原判決既認本件消費寄託契約兼有退休行員退休金存款性質，其目的在予以優惠
    存款保障，被上訴人不得片面變更兩造間消費寄託契約之內容，且本件消費寄託
    契約為私法上之法律關係，被上訴人引用台灣省審計處八十五年十二月十九日之
    糾正函（行政命令）干預本件兩造間之消費寄託契約，即屬違背公序良俗（民法
    第七十二條），乃判令被上訴人賠償上訴人被迫提領已計入原本之利息，所受之
    損失。惟就上訴人請求被迫轉出金額繼續存款，並比照行員儲蓄存款優惠利率（
    十三％）而以「單利」計息之請求，原審竟認被上訴人引用上述台灣省審計處糾
    正函乃「變更計息方式，並未強迫上訴人提領，尚難認被上訴人有違公序良俗之
    處」云云，而予駁回，顯屬判決理由前後矛盾。
  (二)按契約之終止，須當事人雙方具有終止契約之意思表示「合致」，始生終止契約
    之效力，本件係被上訴人片面引用行政命令，強迫上訴人提出，非上訴人自願提
    出，自不發生終止契約之效力，被上訴人仍應依原存款契約繼續履行契約。又被
    上訴人引用行政命令干預私法契約之行為，顯違背公序良俗，自屬無效。
  (三)按七十八年七月十九日央行取消放款最高最低利率後，已無所謂放款最高利率，
    是現行之行員儲蓄存款利率十三％係以七十八年四月二十七日央行核定之放款最
    高利率為準，以後未再調整，被上訴人主張行員儲蓄存款利率隨同央行核定之放
    款最高利率調整乙節，因央行取消放款利率而不再適用，對本案已失去拘束力。
    又八十六年版之台灣銀行業務處理手冊又提及「放款最高利率」，因放款最高利
    率已於七十八年七月十九日取消，該行於業務處理手冊仍提及此事，與實際情形
    不符，本件兩造間之利率，早在退休金存入時，即已固定為十三％，被上訴人不
    得任意變更。是被上訴人謂伊得隨時調整利率云云，顯無理由。
三、證據：援用第一審所提證據。
乙、被上訴人方面：
一、聲明：駁回上訴。
二、陳述：除與原判決記載相同者，茲引用之外，補稱：
  (一)兩造間對於系爭退休金儲蓄存款並無任何書面契約約定，而係「得」比照行員儲
    蓄辦法優惠計息，此有台灣銀行五十三年六月三日銀營字第○八三一七號總行代
    電可證，上開總行代電既未強制被上訴人「應」比照行員儲蓄存款優惠利率給予
    利息，被上訴人本係片面決定系爭退休金儲蓄存款比照行員儲蓄存款利率計息，
    而被上訴人既得片面決定系爭退休金儲蓄存款利率，自亦有權片面調整系爭退休
    金儲蓄存款之利率。再依系爭退休金儲蓄存款實際運作情形，系爭退休金儲蓄存
    款之利率並非固定不變，被上訴人得視情形自行調整，更毋須通知上訴人，此觀
    系爭退休金儲蓄存款專戶於六十年至七十八年間曾經歷過三十二次利率調整即明
    。又利率多少係消費寄託契約之內容，而究以複利或單利計息僅係計息方式，今
    被上訴人既有片面調整利率之權，當然包括調整計息方式在內。
  (二)按依民法第五百九十八條第一項規定、第六百零二條第一項後段規定，及消費寄
    託契約訂立目的兼有為「受寄人利益」之性質觀之，於未定期限之消費寄託關係
    ，受寄人應得隨時返還寄託物而片面終止契約，毋須待寄託人同意。受寄人於未
    定返還期限之消費寄託關係，既得隨時返還寄託物而片面終止契約，則依舉重明
    輕之法理，受寄人當然得通知寄託人調整消費寄託關係之內容，寄託人若不同意
    ，受寄人即得隨時返還寄託物而終止消費寄託契約。又依五十七年版「台灣銀行
    業務處理手冊」七、處理要點之規定，系爭退休金儲蓄存款契約之存續期限，最
    長可至各該存款戶將來不確定死亡之日止，屬未定返還期限之消費寄託契約，依
    前述，被上訴人有調整契約內容之權利，故被上訴人依財政部六○台財字第一五
    八八九號函規定決定自八十六年一月二十一日起將系爭退休金儲蓄改依存本取息
    之單利付息方式存儲，溢存部分按活儲利率計息，自屬有據。
  (三)查本件兩造間關於退休金儲蓄存款帳戶，就上訴人已提領之款項部分，已因上訴
    人之提領而無任何消費寄託關係存在，上訴人不得據此主張應依原存款契約內容
    回復消費寄託關係。又被上訴人八十六年一月十八日銀儲字第○○八八七號函載
    ：「退休人員退休金存款自八十六年一月二十一日起以存本取息方式按行員存款
    利率（目前為年息百分之十三）計息，超過部分改按活期儲蓄存款利率（目前為
    百分之三．七五）計息．．．」，乃變更計息方式之意思表示，無強令上訴人提
    領款項之意，且上訴人於本院準備程序亦自陳係為免利息之損失而將存款提出，
    本件自無民法第七十二條之適用。
三、證據：援用第一審所提證據。
    理    由
一、本件上訴人起訴主張：伊為被上訴人台灣銀行退休人員，退休後於七十六年八月
    八日，將退休金二百五十萬二千二百二十二元存入台灣銀行存款帳號00000
    0000000號之儲蓄存款戶，被上訴人依台灣銀行五十三年六月三日銀營字
    第○八三一七號總行代電（下稱系爭代電）規定，比照被上訴人銀行行員儲蓄存
    款優惠利率年息百分之十三計算利息，被上訴人並依該優惠利率以複利計息至八
    十六年一月二十一日止。嗣經審計部台灣省審計處於八十五年十二月十九日函文
    糾正，被上訴人即於八十六年一月十八日函知各營業單位明示：「存款利率計算
    須按定期儲蓄存款存本取息方式辦理，一經提出，不得再行存入，原始一次退休
    金總額以存本取息方式按行員存款利率（目前為年息百分之十三）計息，超過部
    分改按活期儲蓄存款利率（目前為年息百分之三．七五）計息」，並於八十六年
    一月二十一日，被上訴人片面違約，強令伊將退休金存款本息中提領利息已滾入
    本金部分轉入綜合存款，其平均利率為百分之五．三六九一，低於原退休金存款
    契約之利率百分之十三，兩者差額為百分之七．六三０九，被上訴人違反原存款
    契約約定利率，致伊自八十六年一月二十一日起至九十年十二月二十日止，受有
    以複利計算之利息差額損失一百萬零六千元。爰依民法第二百二十七條第一項規
    定，請求被上訴人賠償利息差額一百萬零六千元，及均自起訴狀繕本送達翌日起
    算之法定遲延利息。又被上訴人引用前台灣省審計處函及財政部台財錢字第一
    五八八九號行政命令，強令伊改依原始退休金按存本取息方式存儲，非僅違約，
    有違誠信，且侵害伊依憲法第十五條規定所應受保障之人民財產權，顯已違背公
    序良俗，依民法第七十二條自屬無效，被上訴人應回復原狀，繼續履行兩造間之
    原存款契約義務，乃請求被上訴人應依兩造間原存款契約繼續履行，准許上訴人
    自八十六年一月二十六日起強迫轉出，而伊於同年三月六日始提領已轉入本金之
    利息二百七十一萬九千五百十四元部分繼續存款，並比照行員儲蓄存款辦法優惠
    利率週年百分之十三計算利息等語（原審判決被上訴人應給付上訴人三萬零三百
    二十四元及法定遲延利息，並駁回其餘之訴，被上訴人就其敗訴部分未聲明不服
    ，上訴人則僅就如上訴聲明所示敗訴部分聲明不服）。
二、被上訴人則以：兩造間退休金儲蓄存款契約之性質屬消費寄託契約，雙方並未就
    系爭退休金儲蓄存款約定固定之利率，系爭代電僅在說明系爭退休金儲蓄存款之
    最高優惠利率為何，並未強制規定伊應比照行員儲蓄存款優惠利率給予利息，伊
    本得視情形自行調整利率。伊既有片面調整利率之權，依舉重明輕之法理，亦得
    調整計息方式，是伊就系爭退休金儲蓄存款依台灣銀行業務處理手冊處理，並依
    財政部台財字第一五八八九號函規定，決定自八十六年一月二十一日起將上訴
    人退休金儲蓄存款改按存本取息之單利方式存儲，其溢存部分按活儲利率計息，
    洵屬有據。又依民法第六百零二條及第四百七十八條規定，伊本得將上訴人寄託
    金錢隨時返還與上訴人，伊通知上訴人將原複利計息部分之款項取回，上訴人配
    合將該部分款項取回時，兩造間就已提領部分即無消費寄託關係存在，複利計息
    之約定已經終止，上訴人自不得再請求此部分之利息。再兩造間之原存款契約就
    上訴人自行提領部分已合法終止，上訴人無強令伊收受存款並依週年利率百分之
    十三給付利息之法律依據等語，資為抗辯。
三、本件上訴人主張伊為被上訴人台灣銀行退休人員，退休後於七十六年八月八日，
    將退休金二百五十萬二千二百二十二元存入台灣銀行存款帳號00000000
    0000號之儲蓄存款戶，被上訴人依台灣銀行五十三年六月三日銀營字第○八
    三一七號總行代電（下稱系爭代電）規定，比照被上訴人銀行行員儲蓄存款優惠
    利率年息百分之十三計算利息，嗣經審計部臺灣省審計處於八十五年十二月十九
    日函文糾正，乃於八十六年一月十八日銀儲字第○○八八七號函通知各營業單位
    略謂：「主旨：本行退休人員退休金存款，自本（八十六）年一月二十一日起以
    存本取息方式存儲．．．說明：一審計部台灣省審計處審核本行八十五年度決算
    ，囑查明處理事項中，對本行退休人員之退休金存款，未依財政部台財錢第一
    五八八九號函：『退休人員支領一次退休金之存款按行員存款利率計算，惟須按
    定期儲蓄存款存本取息方式辦理，存款一經提出，不得再行存入。』之規定辦理
    ，提出糾正，要求注意依規定妥適處理。二爰請各營業單位就各退休戶查明其原
    始一次退休金總額以存本取息方式按行員存款利率（目前為年息百分之十三）計
    息，超過部分改按活期儲蓄存款利率（目前為年息百分之三．七五）計息．．．
    」，上訴人收受被上訴人八十六年一月十八日通知函後，即於八十六年三月六日
    自上開帳戶內提取已由利息滾入本金之二百七十一萬九千五百十四元等情，業據
    提出存摺存款交易明細表（原審卷(一)第一六四頁）、審計部台灣省審計處八十五
    年十二月十九日審省處三字第二三三○號函（同上卷第二九五頁）、台灣銀行總
    行八十六年一月十八日1.18.銀儲字第○○八八七號函（同上卷第二九三頁至第
    二九四頁）、上訴人八十六年三月六日取款憑條（原審卷(二)第一四頁）、上訴人
    自退休帳戶中領出已計入本金之利息明細表（同上卷第二四九頁）在卷佐證，並
    為被上訴人所不爭執，自堪信為真實。
四、上訴人主張被上訴人引用前揭審計處函及財政部台財錢字第一五八八九號行政
    命令，強令伊改依原始退休金按存本取息方式存儲，非僅違約，有違誠信，且侵
    害伊依憲法第十五條規定所應受保障之人民財產權，顯已違背公序良俗，依民法
    第七十二條自屬無效，被上訴人應回復原狀，繼續履行兩造間之原存款契約義務
    ，准許上訴人於八十六年三月六日提出上開已屬本金二百七十一萬九千五百十四
    元繼續存款，並比照行員儲蓄存款優惠利率周年百分之十三計息云云；被上訴人
    則以前揭情詞置辯。經查：
  (一)按寄託物為代替物時，如約定寄託物之所有權移轉於受寄人，並由受寄人以種類
    、品質、數量相同之物返還者，自受寄人受領該物時起，適用關於消費借貸之規
    定，八十八年四月二十一日修正公布前之民法第六百零二條第一項定有明文。又
    按金融機關與客戶間之乙種活期存款契約，具有消費寄託之性質，亦有最高法院
    五十七年台上字第二九六五號判例要旨可資參照。查上訴人屆齡退休，將其所領
    退休金二百五十萬二千二百二十二元存入前揭儲蓄存款戶，依前揭說明，兩造已
    成立消費寄託關係，殊無疑義。
  (二)前揭審計部函引財政部六○台財錢字第一五八八九號函釋示有關退休金如何計息
    方式後，被上訴人本此於八十六年一月十八日以上開函示片面變更兩造已約定之
    利率及其計算方式，兩造間消費寄託契約雖未明文約定排除有關修正前民法第六
    百零二條及第四百七十八條之規定，被上訴人即得將上訴人寄託金錢隨時返還予
    上訴人，惟依誠信原則，如認被上訴人得隨時行使此項權利終止契約，將使被上
    訴人藉由規避其應按優惠利率給付退休金利息之義務，使系爭消費寄託契約兼具
    保障退休人員生活之目的落空，殊不符合兩造當初諦約之意願；又兩造締約之初
    ，即以照顧退休人員之本意，就優惠利率約定成為消費寄託之重要內容，上開函
    示利率以複利或單利，超過單利部分非優惠利率計算之意思表示，若非經上訴人
    同意，自不得以片面行政規章，單方改變該契約之重要內容，此為法理上就該消
    費寄託契約應有之解釋。
  (三)被上訴人雖無權片面變更前揭存款計算方式，惟按消費寄託契約為要物契約，受
    託人即被上訴人收受寄託人即上訴人之存款後，始發生該契約要物性之效力，而
    寄託物之返還則為消費寄託關係之消滅。查上訴人於八十六年三月六日自上開帳
    戶領取原為利息滾入本金部分即二百七十一萬九千五百十四元，此有前揭取款憑
    條、存摺存款交易明細表在卷可考，並為兩造所不爭執，自屬信實，兩造既同意
    由寄託人取出原屬利息部分，該部分消費寄託關係自八十六年三月六日即告消滅
    ，亦無疑義。
  (四)次按被脅迫而為意思表示者，依民法第九十二條第一項之規定，表意人固得撤銷
    其意思表示，惟主張被脅迫而為意思表示之當事人，應就此事實負舉證之責任（
    最高法院四十四年台上字第十五號判例參照）。查被上訴人於經審計部前揭糾正
    函後，即以函示將自八十六年一月二十一日起變更上訴人存款之計息方式，上訴
    人與原審共同原告黃永為計四十七人分別自八十六年一月二十一日迄八十六年三
    月六日不等時間，各自提出渠等已列入本金之利息存款，尚非全部一致於八十六
    年一月二十一日提出，彼等縱有不同意，惟均各自主動與被上訴人終止上開部分
    之契約，使該部分契約之關係消滅，被上訴人以變更計息方式之意思表示達到於
    上訴人後，上訴人為免其利息收入減少，乃主動提出上開存款，上訴人始終未能
    舉證證明被上訴人有施強暴脅迫之情事，上訴人主張被脅迫云云，殊非可採。
  (五)又按民法第七十二條所謂法律行為，有背於公共秩序或善良風俗者，乃指法律行
    為本身有背於公序良俗之情形而言，至構成法律行為要素之意思表示，倘因被脅
    迫所為時，依照民法第九十二條規定，僅得由表意人撤銷其意思表示，並非當然
    無效（最高法院六十年台上字第五八四號判例參照）。查上訴人主張被上訴人強
    令其提出部分存款，改採存本取息之優惠利率計算方式，顯已違背公序良俗，依
    民法第七十二條自屬無效云云。惟上訴人既主張其領出存款二百七十一萬九千五
    百十四元係被施強迫所致，則其主動領出存款終止部分契約之意思表示即令有強
    暴脅迫情形，亦僅屬得撤銷該意思表示，並無違反公序良俗之處，自非當然無效
    ，上訴人此部分主張，亦不可取。
  (六)末按人民之生存權、工作權及財產權應予保障，固為我憲法第十五條所明文規定
    。惟查憲法所保障之人民權利須經由其他法律之規定與施行，始得具體實現，亦
    唯該法律之規定，乃為請求權之基礎，上訴人空泛主張其據憲法保障人民財產權
    之規定，藉以具體實現私法上之權利，洵非有理。
    要之，兩造間就已領出存款部分之消費寄託契約既已因合意及寄託物之返還而終
    止，契約當事人間若欲就此再成立消費寄託契約回復原狀，自必另達成合意，並
    為寄託物之交付完成該契約之要物性，即非單純被上訴人單方面同意就可成立該
    契約而回復原狀，上訴人請求被上訴人繼續履行已終止部分之契約，洵屬無據，
    自不應准許。
五、綜上所述，上訴人本於消費寄託契約，請求回復原狀，繼續履行兩造間就前揭已
    領出款項之原存款契約義務，為無理由，自不應准許，其假執行之聲請，亦失所
    依附，應併予駁回。原審為上訴人敗訴之判決，經核於法並無不合，上訴意旨指
    摘原判決不當，求予廢棄，為無理由，自應予以駁回。
六、兩造其餘攻擊防禦方法及其他未經援用之證據，經斟酌尚無礙於本院前述之認定
    ，無一一論究之必要。
七、據上論結，本件上訴為無理由，依民事訴訟法第四百四十九條第一項、第七十八
    條，判決如主文。
中      華      民      國    九十二    年      六      月      十      日
                              民事第十七庭
                                  審判長法  官  鄭  雅  萍
                                        法  官  吳  謀  焰
                                        法  官  許  文  章
右正本係照原本作成。
不得上訴。
中      華      民      國    九十二    年      六      月     十七     日
                                        書記官  陳  明  俐


司法院資訊處製作；財團法人民間司法改革基金會備份。
